【裁判字號】    88,重上,461
【裁判日期】    890328
【裁判案由】    確認抵押權不存在
【裁判全文】
臺灣高等法院民事判決  八十八年度重上字第四六一號
      上  訴  人  新光紡織股份有限公司
      法定代理人  吳東賢
      訴訟代理人  吳志揚律師
                  翁祖立律師
      被上訴人    甲○○      住台北市○○路○段六二九巷三三弄五號五樓
      訴訟代理人  林耀泉律師
                  陳凱平律師
                  郭志明律師
右當事人間請求確認抵押權不存在事件，上訴人對於中華民國八十八年九月二十九日
臺灣士林地方法院八十七年度重訴字第二六四號第一審判決提起上訴，本院判決如左
：
    主    文
上訴駁回。
第二審訴訟費用由上訴人負擔。
    事    實
甲、上訴人方面：
  一、聲明：
    (一)原判決廢棄。
    (二)駁回被上訴人在第一審之訴。
  二、陳述：
      除與原判決記載相同者茲引用之外，補稱：
    (一)本件抵押權之設定，上訴人提出之土地登記申請書、抵押權設定契約書、被上
      訴人之印鑑證明（北投戶政事務所之公文書）、被上訴人授予其妻李明秋代理
      權之委任書等文件，均蓋有被上訴人之印鑑章。依據民法第三條第二項：「如
      有用印章代簽名者，其蓋章與簽名生同等之效力。」、民事訴訟法第三百五十
      五條第一項：「文書，依其程式及意旨得認作公文者，推定為真正。」準此，
      設定系爭抵押權之意思與程式全然具備，除非有反證足以證明其記載為失實外
      ，就本件抵押權設定之文件應有完全之證據力。
    (二)訴外人李明秋係被上訴人之配偶，依民事訴訟法第三百十四條第二項第一款規
      定，不得令其具結，其立法理由，蓋因當事人之配偶，「若亦使為證言，殊乖
      親屬容隱之義」「其地位皆不能為證人而陳述真正事實者，雖令其具結後為證
      人而訊問之，亦往往不能達其目的，且失諸嚴酷」，可知寄望當事人之配偶會
      做出對當事人不利之客觀證言，係不可期待之事，此乃經驗法則。原審判決僅
      執被上訴人配偶之證言，率爾否定記載明確並經公務單位收受辦理之文書，認
      定李明秋未經授權而自行偽造文書，殊嫌率斷。而李明秋在法院內自承偽造文
      書，但未受地檢署之偵查；被上訴人明知有人偽造其文書，竟未曾對此罪嫌提
      出告訴；除非李明秋獲得被上訴人授予代理權或同意其代理行為，否則顯不合
      理。
    (三)被上訴人於民國八十年八月出國前，以系爭房地設定最高限額抵押向中國農民
      銀行貸款，其每月均需向該銀行繳納貸款利息，被上訴人對此知之甚詳。被上
      訴人此一貸款既於八十二年四月因本件抵押權之設定，而由奇祥公司代為結清
      ，衡諸常理，被上訴人在農銀之貸款無緣無故被清償，不必再繳貸款本息，自
      八十二年至八十七年間，被上訴人不可能對此重大財務變動不聞不問，因此對
      李明秋代理其設定系爭抵押權一事，被上訴人勢必知情。被上訴人聲稱五年來
      對自己之重大財務變動全然不知情云云，與常理大相逕庭，顯然不實。
乙、被上訴人方面：
  一、聲明：上訴駁回。
  二、陳述：
      與原判決記載相同茲引用之。
    理    由
一、被上訴人起訴主張：其未曾親自或授權他人將其所有坐落台北市○○區○○段一
    小段九０二地號土地及該地上建物設定抵押權予任何人，上訴人指其於民國八十
    二年四月十五日以上開房地為訴外人奇祥企業有限公司向上訴人借款之擔保，設
    定本金最高限額八百萬元之抵押權，應係他人偽以被上訴人名義為之，因依民法
    第七百六十七條規定，求為確認上開抵押權不存在並予塗銷之判決。
二、上訴人則以：系爭房地本金最高限額新台幣（下同）八百萬元之抵押權，係被上
    訴人出具委任書授權其妻訴外人李明秋，代理被上訴人與上訴人簽訂連帶保證書
    及辦理抵押權設定，為其所明知，李明秋證稱委任書係擅自偽造云云並不實在；
    又縱被上訴人對設定抵押權之事不知情，惟其將印鑑證明及相關文件交付李明秋
    ，亦應負表見代理責任；另被上訴人授權其妻李明秋管理聯合財產，且李明秋亦
    有日常家務代理權，故李明秋處分被上訴人之財產即使未得同意，亦不得據此對
    抗上訴人等語，資為抗辯。
三、被上訴人主張上訴人公司於八十二年四月十五日，以奇祥企業有限公司為債務人
    ，被上訴人為連帶保證人，在被上訴人所有坐落台北市○○區○○段一小段九０
    二地號面積十五公畝七十一平方公尺土地應有部分一萬分之二一三，及該地上建
    物門牌台北市○○區○○街二九二巷三號四樓房屋所有權全部上，設定有本金最
    高限額八百萬元，存續期間自民國八十二年四月十五日起至一百十二年四月十四
    日止，而被上訴人自八十二年一月二十八日起至八十三年一月七日間在菲律賓任
    職，當時不在國內之事實，業據提出國家安全局令、護照、入出境日期證明各件
    影本為證，並有土地登記申請書、權利人義務人附表、土地及建築改良物抵押權
    設定契約書等件影本在卷可稽，且為上訴人所不爭執，堪信為真實。
四、上訴人雖辯稱被上訴人授權其妻李明秋代理，為訴外人奇祥企業有限公司擔任對
    上訴人所負債務之連帶保證人，與上訴人簽訂連帶保證書及辦理抵押權設定云云
    ，並提出授權書一份為證。惟查：
  (一)依證人李明秋於原審證稱：「（委任書）是我交付」「是，我出具委任書，我先
    生（即被上訴人）不知道，是我偽造的」「我妹妹李明芝是奇祥老闆吳進業的情
    婦，她說要請我幫忙，我就拿了我先生的印章，因為我先生出國不在，我就用他
    的印章蓋印，平時我沒有使用我先生的印章」「我先生出國．．我拿了他的印章
    ．．印章係交給我妹妹李明芝，我出國很多事都請她幫處理。我房子有貸款（北
    投中和街），她說要幫我還清塗銷抵押，後來新光公司來找我對保，才知道李明
    芝把房子拿去設定抵押，委任書是新光人員拿給我簽名蓋章的，我先生不知道」
    「（問：為何有印鑑證明可以辦？）我不知道，印鑑證明只記得之前辦農民銀行
    貸款時有辦過印鑑證明」等語（原審卷五十、一三四頁）；參以被上訴人於八十
    二年一月二十八日即出國任職，至八十三年一月八始返國，設定抵押時其不在國
    內，已如前述；而系爭抵押權係於八十二年四月十五日設定，當時持以辦理之被
    上訴人印鑑證明係台北市北投區戶政事務所八十年八月十七日製發，其顯非為辦
    理系爭抵押權設定而請領，有台北市士林地政事務所函送之抵押權設定契約書影
    本及被上訴人印鑑證明影本可按（原審卷六二、六三、六九頁），足認前開授權
    書確係證人李明秋未經同意以被上訴人名義製作，其不足以為被上訴人有授權證
    人代辦本件抵押權設定之證明。
  (二)被上訴人於出國前之八十年八月曾以系爭房地設定最高限額抵押向中國農民銀行
    貸款，嗣雖由李明芝依承諾履行為清償，並於八十二年四月十五日辦妥該銀行之
    抵押權塗銷登記，有建物登記簿謄本在卷足稽。惟證人李明秋證稱：「我娘家（
    借款抵押）之事，我沒有告知我先生，怕會有爭執，我先生也從來不過問我任何
    事」（原審卷一三五頁），衡以被上訴人自八十二人一月二十八日起長約一年期
    間不在國內，其原向中國農民銀行貸款繳息還款之事，當係由其妻即證人李明秋
    辦，被上訴人返國後，就此已長期由其妻處理之事未為過問，要與常情無違，足
    認證人李明秋確未將塗銷原抵押權再設定系爭抵押權予上訴人之事告知被上訴人
    ，自不得僅因原貸款清償塗銷抵押權毋庸再按月清償本利，即認被上訴人對設定
    抵押權予上訴人之事，定然知悉。
  (三)證人李明秋雖為被上訴人之配偶，惟其所為證言衡情及依客觀事證，可認為真實
    者，自得採信，況本件並非以證人李明秋之證言為唯一之認定依據，上訴人所辯
    配偶係屬至親，難期其證言真實云云，要非可採。
  (四)按依民法第一百七十條第一項規定，無代理權人以代理人之名義所為之法律行為
    ，非經本人承認，對於本人，不發生效力。本件訴外人李明秋無權代理被上訴人
    設定抵押權之行為，既未經被上訴人承認，對被上訴人自不生效力。是即使被上
    訴人嗣知悉上情，惟僅單純沈默，並未明示或默示表示承認李明秋之代理行為，
    亦不得認被上訴人應負授權人之責任。
五、按民法第一百六十九條前段雖規定，由自己之行為表示以代理權授與他人，或知
    他人表示為其代理人而不為反對之表示者，對於第三人應負授權人之責任。惟該
    條所謂之表見代理，須係由自己之行為表示以代理權授與他人，亦即須本人有表
    見之事實，足使第三人相信該他人有代理權之情形存在。而所謂知他人表示為其
    代理人而不為反對之表示者，以本人實際知其事實為前提，其主張本人知此事實
    者，應負舉證之責，此有最高法院六十年度台上字第二一三０號、六十八年台上
    字第一０八０號判例可資參照。系爭房地設定抵押權時被上訴人不在國內，上訴
    人對被上訴人明知其妻訴外人李明秋以其名義設定抵押而不為反對之意思表示乙
    節，並未舉證。且被上訴人否認其將印章及房地文件等交付上訴人管理，而其於
    八十二年一月二十八日起出國任職，訴外人李明秋係其同財共居之配偶，其於出
    國期間將私人印章、房地產有關證件等重要物品留置家中係屬常情；證人李明秋
    亦稱係擅自取用被上訴人之印章等語，上訴人對被上訴人有將印章及文件交予自
    其妻李明秋管理等情，亦未舉證。況我國人民將自己印章交付他人，委託該他人
    辦理特定事項者，比比皆是，倘持有印章之該他人除受託辦理之特定事項外，其
    他以本人名義所為任何之法律行為，均須由本人負表見代理之授權人責任，未免
    過苛（最高法院七十年度台上字第六五七號判例參照），故即使被上訴人曾將印
    章及房地文件交付證人保管，除非別有其他表示以代理權授與之行為，否則仍與
    表見代理之要件不合，上訴人抗辯被上訴人應依表見代理負責云云，亦無可採。
六、又夫妻於日常家務，互為代理人，民法第一千零三條第一項固有明文，惟所謂「
    日常家務」，應係以夫妻日常生活所必需或經常發生之事務為限，抵押權之設定
    係屬處分財產之重大利害事務，自非日常家務，上訴人所辯訴外人李明秋以日常
    家務代理人身分代為辦理系爭抵押權設定云云，並無可採。再者聯合財產原則上
    由夫管理之，有特別約定時始由妻管理，此觀民法第一千零十八條第一項規定甚
    明。本件上訴人抗辯設定抵押之不動產約定由訴外人即被上訴人之妻李明秋管理
    ，為被上訴人否認。被上訴人於出國期間將印章及財產證件等置於家中，而李明
    秋係其同財共居之配偶，其可輕易自行取得該物件亦屬常情，尚不得據此即認其
    有由李明秋管理系爭被上訴人不動產之約定，上訴人所辯，亦無可取。
七、按所有人對於無權占有或侵奪其所有物者，得請求返還之；對於妨害其所有權者
    ，得請求除去之；有妨害其所有權之虞者，得請求防止之，民法第七百六十七條
    定有明文。訴外人李明秋未經同意擅以被上訴人名義將系爭房地設定抵押予上訴
    人，其行為對被上訴人不生效力，而系爭房地上有上訴人之抵押權設定登記，已
    對被上訴人之所有權構成妨害，從而被上訴人請求確認前開抵押權不存在及塗銷
    該抵押權登記，即為正當，應予准許。原審為被上訴人勝訴之判決，核無違誤，
    上訴意旨指摘原判決不當，求予廢棄改判，為無理由，應駁回其上訴。
八、兩造其餘陳述於判決結果無影響，不予一一論列，併予敘明。
九、據上論結，本件上訴為無理由，依民事訴訟法第四百四十九條第一項、第七十八
    條，判決如主文。
中      華      民      國    八十九    年      三      月    二十八    日
                                民事第二庭
                                    審判長法  官  尤  豐  彥
                                          法  官  魏  麗  娟
                                          法  官  楊  莉  莉
右正本係照原本作成。
如不服本判決，應於收受送達後二十日內向本院提出上訴書狀，其未表明上訴理由者
，應於提出上訴後二十日內向本院補提理由書狀（均須按他造當事人之人數附繕本）
上訴時應提出委任律師或具有律師資格之人之委任狀；委任有律師資格者，另應附具
律師及格證書及釋明委任人與受任人有民事訴訟法第四百六十六條之一第一項但書或
第二項（詳附註）所定關係之釋明文書影本。
中      華      民      國    八十九    年      三      月    三十      日
                                          書記官  張  淑  華
附註：
民事訴訟法第四百六十六條之一（第一項、第二項）：
對於第二審判決上訴，上訴人應委任律師為訴訟代理人。但上訴人或其法定代理人具
有律師資格者，不在此限。
上訴人之配偶、三親等內之血親、二親等內之姻親，或上訴人為法人、中央或地方機
關時，其所屬專任人員具有律師資格並經法院認為適當者，亦得為第三審訴訟代理人
。


司法院資訊處製作；財團法人民間司法改革基金會備份。
